【裁判字號】    88,上訴,1591
【裁判日期】    890509
【裁判案由】    違反商業會計法
【裁判全文】
臺灣高等法院刑事判決                          八十八年度上訴字第一五九一號
    上  訴  人
    即  被  告  甲○○
    選任辯護人  林維堯
    被      告  乙○○
    選任辯護人  周仕傑
右上訴人因偽造文書案件，不服臺灣臺北地方法院八十六年度易字第四六四五號，中
華民國八十八年二月二十三日第一審判決（起訴案號：臺灣臺北地方法院檢察署八十
六年度偵字第一五三八一號）提起上訴，本院判決如左：
    主  文
上訴駁回。
    事  實
一、甲○○係台北市○○路○段二十八號十一樓之二金納得國際有限公司（以下簡稱
    金納得公司）負責人，乙○○在該公司擔任會計與財務之職務，為主辦會計之人
    員。張嘉日（另案審結）係信磐興業有限公司（以下簡稱信磐公司）負責人，素
    與金納得公司有交換支票使用之往來關係，張嘉日明知「誼群實業有限公司」（
    以下簡稱誼群公司）並未向金納得公司購貨，與乙○○、甲○○基於共同概括犯
    意之聯絡，於民國八十三年七月間，明知並無銷售之事實，連續由張嘉日提供誼
    群公司之資料為買受人名義，以供乙○○製作如附表所示日期、品名、金額（新
    台幣，下同）不實內容之統一發票會計憑證四張，充作誼群公司向金納得公司購
    貨之憑證，並交付發票人為信磐公司，並經誼群公司公司背書，票號為ＡＨ00
    00000、0000000、0000000、0000000號之支票四紙
    ，再由乙○○分別於八十三年八月十日持如附表所示編號二之統一發票及前揭票
    號ＡＨ0000000、0000000號之支票，於同年月十三日持如附表編
    號三所示之統一發票及前揭票號ＡＨ0000000、0000000號二張支
    票，二次前往台灣中小企業銀行中山分行申請融資貸款，辦理票據貼現，取得資
    金以為金納得公司週轉之用。
二、案經臺灣臺北地方法院檢察署檢察官自動檢舉偵查起訴。
    理  由
一、訊據上訴人即被告甲○○、乙○○均矢口否認涉有右揭犯行，被告甲○○辯稱：
    伊僅係金納得公司名義上之負責人，金納得公司之財務均由被告乙○○處理，伊
    不知道與信磐公司換票及虛開統一發票情事云云。被告乙○○辯稱：伊僅係金納
    得公司之會計，並未負責或接觸公司其他業務，亦不知與信磐公司換票事宜，有
    關開立統一發票係依被告張逸政之指示處理，伊不知實際上買賣雙方並無交易云
    云。
二、經查：
    （一）如附表所示之四張統一發票係由金納得公司開具，有卷附之四紙統一發票
          在卷可稽。所表彰之出賣人金納得公司與買受人誼群公司之交易均屬虛偽
          ，因金納得公司與信磐公司素有往來關係，誼群公司之資料係由被告張嘉
          日所提供，開立該等發票純是金納得公司為了向銀行辦理貼現之情，已據
          同案被告張嘉日於偵查中供稱：金納得公司之被告乙○○要求換票，誼群
          公司係伊公司之客戶，是被告乙○○找一個客戶作為抬頭，俾向銀行貼現
          ，但事實上根本無交易，誼群公司之資料係由其提供者等語。核與被告莊
          騏萍、甲○○在偵查中供述：係為了換票，並向銀行辦理票據貼現，實際
          上並無該四筆交易之情相符。參以誼群公司之負責人丁○○於原審法院審
          理時證稱：誼群公司與信磐公司間有往來，認識被告張嘉日等語（原審卷
          第五十九頁反面、第六十頁），足認誼群公司為信磐公司之客戶，誼群公
          司之資料係由被告張嘉日所提供者，金納得公司與誼群公司間實際上並無
          如附表所示四張統一發票之交易情事。被告乙○○於原審及本院審理中翻
          異前詞，先則辯稱金納得公司與誼群公司間確實有該四筆交易，嗣又改稱
          伊僅係依被告張逸政之指示，按會計作業流程辦理，不知道實際上有無交
          易云云，無非係為脫卸刑責之詞，洵不足採。
    （二）張嘉日應金納得公司之要求，除提供誼群公司之資料予金納得公司製作不
          實之會計憑證，另交付發票人為信磐公司，並經誼群公司背書，票號為Ａ
          Ｈ0000000、0000000、0000000、0000000
          號之支票四紙，以為金納得公司得以向銀行辦理融資貸款，再由乙○○分
          別於八十三年八月十日持如附表所示編號二之統一發票及前揭票號ＡＨ0
          000000、0000000號之支票，於同年月十三日持如附表編號
          三所示之統一發票及前揭票號ＡＨ0000000、0000000號二
          張支票，二次前往台灣中小企業銀行中山分行申請融資貸款，辦理票據貼
          現，取得資金以為金納得公司週轉之用之事實，有卷附之台灣中小企業銀
          行中山分行八十七年十月二十六日八七中山字第００二七三號函暨所附之
          金納得公司申請融資貸款之借據、支票、統一發票等明細在卷可稽（原審
          卷第二二七至二三九頁），足認金納得公司因與銀行有授信往來關係，因
          與信磐公司素有換票之往來關係，乃由張嘉日交付票據及提供誼群公司資
          料後，由金納得公司在授信額度內以前揭之支票及統一發票申請融資，以
          取得資金之運用。
    （三）金納得公司連同被告甲○○、乙○○僅員工五、六人，被告甲○○為金納
          得公司之登記名義之負責人，且為實際負責人，被告乙○○則為會計，兼
          財務總管，已據證人即曾任職金納得公司之小妹周婉萍、出納紀淑媛、外
          務歐陽偉於原審法院審理中到庭證述甚詳（原審卷第二七五頁反面、三０
          七頁反面至三０八頁、三一０頁）。被告乙○○為金納得公司主辦會計之
          人甚明，至被告甲○○係金納得公司之實際負責人，依金納得公司之規模
          ，被告甲○○顯不可能不知金納得公司與信磐公司換票及向銀行辦理票貼
          ，以為資金週轉之用，而被告乙○○虛開發票，無非亦係使金納得公司得
          以順利向銀行票貼，對自己本身之利益亦屬有限，是被告甲○○顯對於虛
          開發票以使信磐公司交付之支票得以辦理票貼一節有所知悉，所辯完全不
          知情，亦無可採。
    綜上足認，本件如附表所示之四紙統一發票係由金納得公司所填製，其內容確屬
    不實，被告甲○○、乙○○均屬知情，所辯均不足採，本件事證明確，渠等犯行
    堪以認定。被告張逸政聲請再度傳訊證人周婉萍、紀淑媛、歐陽偉，被告乙○○
    聲請傳訊丁○○、丙○○，核無必要，附此說明。
三、按統一發票為八十四年五月十八日修正前商業會計法第十三條第一款（即現行法
    第十五條第一款）所列之原始憑證，屬商業會計憑證之一種。又商業會計法第六
    十六條第一款（即現行法之第七十一條第一款）以明知為不實之事項，而填製會
    計憑證或記入帳冊之罪，原即含有業務上登載不實之本質，為刑法第二百十五條
    之特別規定，不另論刑法第二百十五條之罪。又被告行為後，商業會計法已於八
    十四年五月十九日修正公布，將原六十六條之罪改列為第七十一條，其法定最高
    刑度均為有期徒刑五年，最低刑前者為三萬銀元（提高三倍）以下，後者則為新
    台幣十五萬元以下，比較新舊法規定，新法並無有利於被告，自應以行為時之法
    律論處。是本件被告甲○○為金納得公司之負責人，被告乙○○為金納得公司主
    辦會計事務之人，共同明知與誼群公司間無如附表所示之四筆交易，虛偽製作不
    實之統一發票四張，所為核係犯修正前商業會計法第六十六條第一款之明知為不
    實之事項，而填製會計憑證罪，公訴人認係犯刑法二百十五條之業務上登載不實
    罪，起訴法條尚有未洽，應予變更。被告先後四次犯行，時間緊接，罪名與構成
    要件相同，顯係基於概括犯意而為，為連續犯，依法以一罪論，並加重其刑。
四、原審認被告等罪證明確，適用修正前商業會計法第六十六條第一款，刑法第十一
    條前段、第二條第一項但書、第二十八條、第五十六條，罰金罰鍰提高標準條例
    第一條前段之規定，並審酌被告等犯罪之動機、目的、手段、智識程度、所生危
    害及犯罪後之態度等一切情狀，各量處有期徒刑四月，其認事用法並無不合，量
    刑亦甚妥適，被告等上訴意旨猶執前詞否認犯罪，指摘原判決不當，均無理由，
    應予駁回。
據上論斷，應依刑事訴訟法第三百六十八條，判決如主文。
本案經檢察官林永義到庭執行職務。
中     華     民     國    八十九   年       五       月       九       日
                             臺灣高等法院刑事第十五庭
                                 審判長法  官  房  阿  生
                                       法  官  莊  明  彰
                                       法  官  胡  泉  田
右正本證明與原本無異。
如不服本判決應於收受送達後十日內向本院提出上訴書狀，其未敘述上訴之理由者並
得於提起上訴後十日內向本院補提理由書（均須按他造當事人之人數附繕本）。
                                       書記官  葉  國  乾
中     華     民     國    八十九   年       五       月     十一       日
附錄：本案論罪科刑法條全文
修正前商業會計法第六十六條第一款
商業負責人，主辦及經辦會計人員，有左列各款情事之一者，處五年以下有期徒刑拘
役或一萬元以下罰金：
一、以明知為不實之事項而填製會計憑證或記入帳冊者。
二、故意使應保存之會計憑證、帳薄報表滅失毀損者。
三、意圖不法之利益，而變造會計憑證、帳薄報表內容或撕毀其頁數者。
附  表
編號   日  期                  品名    金        額   統一發票號碼
一     八十三年七月二十一日    麥片    一七三二五０   ＶＺ00000000
0     0十三年八月三日        麥粉    二七六三六０   ＶＺ00000000
0     0十三年八月六日        麥粉    二七八二五０   ＶＺ00000000
0     0十三年八月十六日      麥粉    一九六三五０   ＶＵ00000000


司法院資訊處製作；財團法人民間司法改革基金會備份。
